臺灣雲林地方法院民事判決
109年度訴字第654號
原      告  黃顗昀  
訴訟代理人  趙澤維律師
被      告  蘇新程  


            陳秀里  

            江小萍  


            江宛庭  


兼  上四人
訴訟代理人  江銘燉  

上列當事人間請求拆屋還地事件，本院於民國110年7月22日言詞
辯論終結，判決如下：
    主      文
一、被告江銘燉、蘇新程、陳秀里、江小萍、江宛庭均應自民國
    一○九年八月十九日起至返還坐落雲林縣○○鄉○○段○○○○○○地
    號土地之日止，按月分別給付原告新臺幣捌佰零壹元、壹仟
    陸佰零貳元、捌佰零壹元、壹仟陸佰零貳元、壹仟陸佰零貳
    元。
二、原告其餘之訴駁回。
三、訴訟費用由原告負擔。
四、本判決原告勝訴部分於原告以新臺幣貳拾伍萬陸仟參佰貳拾
    元為被告供擔保後，得假執行；但被告江銘燉、蘇新程、陳
    秀里、江小萍、江宛庭如分別以新臺幣玖萬陸仟壹佰貳拾元
    、壹拾玖萬貳仟貳佰肆拾元、玖萬陸仟壹佰貳拾元、壹拾玖
    萬貳仟貳佰肆拾元、壹拾玖萬貳仟貳佰肆拾元為原告預供擔
    保後，得免為假執行。
五、原告其餘假執行之聲請駁回。
    事實及理由
一、原告主張：
  ㈠原告於民國109年6月2日取得坐落雲林縣○○鄉○○段000000地號
    土地（下稱系爭土地）所有權，惟系爭土地遭被告共有坐落
    同段82建號建物（門牌號碼為雲林縣○○鄉○○路000號，下稱
    系爭建物）所占用，系爭建物無權占用系爭土地，為此依據
    民法第767條第1項前段規定，請求被告拆屋還地。
  ㈡又系爭土地經被告無權占用供為建築房屋使用，其性質為系
    爭建物之基地。而系爭土地位於雲林縣臺西鄉中心商圈、毗
    鄰郵局、農會、便利商店、車站、警察局及中山路商圈，交
    通便利，生活機能良好，原告自得依民法第179條、土地法
    第105條及第97條規定，以年息百分之十，再按被告占用之
    面積計算相當於租金之不當得利。系爭土地公告地價為每平
    方公尺新臺幣（下同）8,582元，故原告每月得請求被告給
    付相當於租金之不當得利8,010元（計算式：8,582×112×10%
    ÷12＝8,009.86）。
  ㈢並聲明：被告應將系爭土地上之系爭建物拆除騰空，將系爭
    土地返還原告，並應自109年8月19日起至返還系爭土地之日
    止，被告江銘燉、陳秀里每月應給付原告1,002元，被告蘇
    新程、江小萍、江宛庭每月應給付原告2,002元；原告願供
    擔保請准宣告假執行。
二、被告則辯以：
　㈠被告5人為家人，合資向鈞院拍賣取得系爭建物所有權，系爭
    土地原為訴外人黃鴻森所有，而系爭建物原為證人黃猶峻（
    原名黃修猷）所有，黃鴻森與證人黃猶峻為兄弟，其二人之
    父親共有四個兄弟，一開始由4兄弟家族一起共同出資建造4
    棟房屋，由黃鴻森與黃猶峻這一房分得1棟，其二人協議由
    黃鴻森取得系爭土地所有權，由證人黃猶峻取得系爭建物所
    有權，其二人於82年間並共同設定750萬元之抵押權向訴外
    人京城商業銀行借款。系爭建物由被告拍定後，鈞院執行處
    有通知黃鴻森是否優先購買，因黃鴻森已死亡，由黃鴻森之
    繼承人辦理繼承登記後，隨即將系爭土地贈與原告。
　㈡被告所取得之系爭建物是有保存登記之合法建物，且是向法
    院拍定取得，為善意第三人。被告剛拍定取得系爭土地時，
    債務人家屬向執行處表示欲以拍定原價向被告買回系爭建物
    ，但被告不同意。原告想買回系爭建物何不進場投標，等到
    被告拍定取得系爭建物時，才表示要向被告買回。因被告不
    同意出售，原告才對被告寄發存證信函，提出每月需2萬元
    之高價租金，否則即提出拆屋還地訴訟。系爭建物自點交後
    至今，欲每月以15,000元出租都租不出去，原告向被告請求
    每月2萬元之租金，被告實在負荷不起。系爭建物原所有權
    人對於系爭土地有法定地上權存在，而被告因強制執行取得
    系爭建物所有權，應類推適用民法第425條之1規定，推定在
    系爭建物得使用期限內，有租賃關係存在。
　㈢系爭建物是證人黃猶峻兄弟間合資興建，在辦理所有權登記
    時應有取得系爭土地原所有權人黃鴻森之同意，黃鴻森死亡
    後，黃鴻森之繼承人辦理繼承登記後隨即將系爭土地贈與原
    告，被告是從法院拍賣取得系爭建物所有權，原告請求被告
    拆屋還地有違誠信原則。
　㈣綜上所述，被告並非無權占有系爭土地，並聲明：原告之訴
    駁回；如受不利益判決，被告願供擔保，請准宣告免為假執
    行。
三、兩造不爭執之事實及本件之爭點：
  ㈠兩造不爭執之事實：
　　⒈系爭土地原為黃鴻森所有，黃鴻森死亡後，由訴外人陳月
      霞、黃朝麟於109年5月14日因繼承而取得所有權，陳月霞
      、黃朝麟於109年6月2日再將系爭土地以贈與為原因移轉
      登記予原告。
　　⒉系爭建物原為黃猶峻所有，由被告於109年8月19日向本院
      拍賣而取得系爭建物所有權，被告江銘燉應有部分8分之1
      、被告蘇新程應有部分4分之1、被告陳秀里應有部分8分
      之1、被告江小萍應有部分4分之1、被告江宛庭應有部分4
      分之1。
　　⒊系爭建物占用系爭土地之全部。
  ㈡、本件之爭點：
    ⒈被告是否無權占用系爭土地？
    ⒉原告依據民法第767條第1項前段之規定，請求被告拆屋還
      地，是否有理由？
    ⒊原告依據不當得利之法律關係，請求被告每月給付相當於
      租金之不當得利8,010元（被告江銘燉、陳秀里各1,002元
      ，被告蘇新程、江小萍、江宛庭各2,002元），是否有理
      由？
四、本院之判斷：
  ㈠原告主張系爭土地為其所有，系爭建物為被告所有，系爭建
    物占用系爭土地之面積為系爭土地全部即112平方公尺之事
    實，為兩造所不爭執，並有系爭土地、系爭建物登記謄本在
    卷足憑（見本院卷第15-17、121-123頁），且經本院會同兩
    造及雲林縣臺西地政事務所（下稱臺西地政）測量員履勘測
    量屬實，有本院之勘驗筆錄、內政部國土測繪中心網路圖、
    現場照片及臺西地政110年1月28日台西地二字第1100000416
    號函檢送之土地複丈成果圖在卷可稽（見本院卷第103-117
    、171-173頁），原告此部分主張自屬可信。
  ㈡按土地及其土地上之房屋同屬一人所有，而僅將土地或僅將
    房屋所有權讓與他人，或將土地及房屋同時或先後讓與相異
    之人時，土地受讓人或房屋受讓人與讓與人間或房屋受讓人
    與土地受讓人間，推定在房屋得使用期限內，有租賃關係，
    為民法第425條之1第1項前段所明定。經查，系爭土地原為
    黃鴻森所有，黃鴻森死亡後，由陳月霞、黃朝麟於109年5月
    14日因繼承而取得所有權，陳月霞、黃朝麟於109年6月2日
    再將系爭土地以贈與為原因移轉登記予原告。而系爭建物原
    為黃猶峻所有，由被告於109年8月19日向本院拍賣取得系爭
    建物所有權，被告江銘燉應有部分8分之1、被告蘇新程應有
    部分4分之1、被告陳秀里應有部分8分之1、被告江小萍應有
    部分4分之1、被告江宛庭應有部分4分之1等情，為兩造所不
    爭執，並有臺西地政109年11月13日台西地一字第109000501
    0號函檢送系爭土地及系爭建物之異動索引及登記簿在卷可
    查（見本院卷第59-99頁）。由此可知，系爭土地及系爭建
    物從未同屬一人所有，被告辯稱本件應類推適用民法第425
    條之1規定，推定在系爭建物得使用期限內，兩造間有租賃
    關係存在，被告並非無權占用系爭土地乙節，為不足採。
  ㈢按稱使用借貸者，謂當事人一方以物交付他方，而約定他方
    於無償使用後返還其物之契約；借用人應於契約所定期限屆
    滿時，返還借用物，未定期限者，應於依借貸之目的使用完
    畢時返還之，但經過相當時期，可推定借用人已使用完畢者
    ，貸與人亦得為返還之請求，民法第464條、第470條第1項
    分別定有明文。經查：
　　⒈證人黃猶峻到庭證稱：我和黃鴻森是兄弟，我們有7個兄弟
      ，黃鴻森是老大，他叫我們每一個人都要出錢蓋房屋，當
      時每人約拿40、50萬元出來，總共蓋了4棟房子，因為蓋
      房子的土地是黃鴻森的，所以土地就不登記給我們，只把
      房屋登記給我。系爭建物蓋好後登記在我名下，是我自己
      使用，我兒子即原告也有住在該建物，差不多住了40、50
      年了等語（見本院卷第227-228頁）。由證人黃猶峻之上
      開證述，及雲林縣政府於110年5月4日以府建管二字第110
      3917480號函暨檢送之資料可知（見本院卷第373、391-40
      5頁），證人黃猶峻與黃鴻森等兄弟出資合建4棟房屋，建
      造執照由黃鴻森申請，該等房屋興建完成後由證人黃猶峻
      分得系爭建物，並由其申請使用執照，因系爭建物坐落之
      基地為黃鴻森所有，故系爭土地登記於黃鴻森名下，系爭
      建物則登記為證人黃猶峻所有。
　　⒉又由系爭建物登記謄本所示（見本院卷第121-123頁），系
      爭建物於68年5月11日辦理第一次所有權登記，據證人即
      雲林縣虎尾地政事務所登記課課長陳文石到庭證稱：依68
      年保存登記之前的臺灣省政府解釋函文裏面，都有提到使
      用同意書的問題，看起來都是有提到依登記當時的法令規
      定，土地與建物為不同人時，建物要辦理所有權登記時都
      要有土地使用同意書等語（見本院卷第230頁），並提出
      臺灣省政府公報六十年秋字第三十七期、臺灣省政府令、
      臺北市政府令、建築法及土地登記規則等件佐證（見本院
      卷第243-267頁）。
　　⒊綜合以上事證，證人黃猶峻與黃鴻森等兄弟合資興建房屋4
      棟，上開房屋坐落之基地為黃鴻森所有，故土地部分均登
      記於黃鴻森名下，而黃鴻森既同意將系爭建物登記為證人
      黃猶峻所有，其二人間又無給付租金之情事存在，即足以
      證明黃鴻森有同意證人黃猶峻無償使用系爭土地，其二人
      間應有使用借貸關係存在。　　　
  ㈣按「民法第一百四十八條規定，權利之行使，不得違反公共
    利益，或以損害他人為主要目的。行使權利，履行義務，應
    依誠實及信用方法。該所稱權利之行使是否以損害他人為主
    要目的，應就權利人因權利行使所能取得之利益，與他人及
    國家社會因其權利行使所受之損失，比較衡量以定之。倘其
    權利之行使，自己所得利益極少而他人及國家社會所受之損
    失甚大者，非不得視為以損害他人為主要目的，此乃權利社
    會化之基本內涵所必然之解釋。是土地所有人於與他人訂立
    建屋之不定期使用借貸特約後，縱將其土地讓與第三人，依
    上揭誠信原則之規定，並參照本院四十八年台上字第一○六
    五號判例及司法院釋字第三四九號解釋之意旨，該受讓土地
    之第三人若知悉已有使用借貸特約存在，其行使該土地所有
    權之物上請求權，即有違誠信原則而不得為之。」（最高法
    院96年度台上字第1526號判決意旨參照）。又土地受讓人若
    明知地上物使用土地之狀態及使用之目的，並斟酌其取得土
    地所有權之情形等項後，如可認其行使所有物返還請求權違
    反誠信原則或公共利益，固仍應駁回其拆屋（物）還地之請
    求。惟地上物所有人究與土地受讓人未有任何法律關係，倘
    其因而受有使用土地之利益，致土地受讓人受有無法使用土
    地之損害，土地受讓人自得依不當得利法律關係為請求，不
    因土地受讓人不得請求拆屋還地，而異其結果（最高法院10
    9年度台上字第1051號判決意旨參照）。經查：
    ⒈承前所述，系爭建物原所有權人黃猶峻業經系爭土地原所
      有權人黃鴻森同意使用系爭土地，證人黃猶峻與黃鴻森間
      有使用借貸契約存在，且該使用借貸契約未約定使用期限
      ，在系爭建物不堪使用之前，其使用目的尚未達成。而原
      告為證人黃猶峻之子，黃鴻森之姪子，據證人黃猶峻陳稱
      原告自幼與其同住於系爭建物內，且系爭建物周遭均係黃
      鴻森兄弟居住，對黃鴻森兄弟出資合建系爭建物等4棟房
      屋之事實即黃鴻森與證人黃猶峻間有使用借貸關係存在之
      事實應知悉，是其受贈系爭土地後，自不得行使物上請求
      權，請求被告拆屋還地，否則違反誠信原則。
    ⒉惟依前開說明，被告與原告間究竟無任何法律關係，系爭
      建物繼續坐落於系爭土地上，被告自是受有使用系爭土地
      之利益，致原告受有無法使用系爭土地之損害，原告自得
      依不當得利之法律關係，請求被告返還所受之利益。查原
      告於109年6月2日取得系爭土地所有權，被告於109年8月1
      9日取得系爭建物所有權（見本院卷第15-19、121-123頁
      ），則原告請求被告給付自109年8月19日起至被告交還系
      爭土地之日止之不當得利，自屬有據。
    ⒊按城市地方房屋之租金，以不超過土地及其建築物申報總
      價年息百分之十為限，土地法第97條第1項定有明文，而
      前開規定，於租用基地建築房屋準用之，土地法第105條
      亦有明定。又基地租金之數額，除以基地申報地價為基礎
      外，尚須斟酌基地之位置，工商業繁榮之程度，承租人利
      用基地之經濟價值及所受利益等項，並與鄰地租金相比較
      ，以為決定，並非必達申報總地價年息百分之10最高額。
      而所謂土地及建築物之總價額，依土地法施行法第25條規
      定，土地價額，依法定地價；建築物價額，依該管縣市地
      政機關估定之價額。而法定地價，依土地法第148條規定
      ，係為土地所有人依該法規定所申報之地價，倘土地所有
      權人聲請登記而不同時申報地價者，以標準地價為法定地
      價。所謂標準地價，即由該管縣市地政機關依土地法第15
      2條或第160條公告之地價，而土地所有權人未於公告期間
      申報地價者，以公告地價百分之80為其申報地價，平均地
      權條例第16條亦有明文。是以土地法第97條所謂之申報價
      額，即指該土地之申報地價而言。
    ⒋查系爭土地坐落在中山路上，靠近民族路，是臺西鄉的市
      中心，附近有臺西郵局、臺西鄉農會，且小吃店等商家林
      立，生活機能良好，有本院109年12月9日勘驗筆錄、現場
      照片及內政部國土測繪中心網路圖在卷足稽（見本院卷第
      103-113頁）。本院審酌系爭土地之位置、工商業繁榮之
      程度，及系爭建物目前無人居住使用（見本院卷第114-11
      7頁），被告利用系爭土地之經濟價值及所受利益等情，
      認為被告共有之系爭建物，應以系爭土地申報地價年息百
      分之十計算相當於租金之不當得利為適當。
    ⒌系爭土地109年度之申報地價為每平方公尺6,866元，有系
      爭土地登記第一類謄本在卷可參（見本院卷第15頁）。系
      爭建物占用系爭土地之面積為112平方公尺，以年息百分
      之十計算，則被告每月應給付原告之相當於租金之不當得
      利數額為6,408元（計算式：112平方公尺×6,866元×年息1
      0%÷12＝6,408.26元，元以下四捨五入）。又被告就系爭建
      物之應有部分分別為被告江銘燉8分之1、被告蘇新程4分
      之1、被告陳秀里8分之1、被告江小萍4分之1、被告江宛
      庭4分之1，是被告江銘燉、蘇新程、陳秀里、江小萍、江
      宛庭每月應給付原告之金額分別為801元、1,602元、801
      元、1,602元、1,602元。
五、從而，原告依據民法第767條第1項前段規定，請求被告應將
    系爭建物拆除，並將系爭土地返還原告，為無理由，不應准
    許。但原告依據不當得利之法律關係，請求被告江銘燉、蘇
    新程、陳秀里、江小萍、江宛庭均應自109年8月19日起至返
    還系爭土地之日止，按月分別給付原告801元、1,602元、80
    1元、1,602元、1,602元部分，為有理由，應予准許。原告
    超過上開範圍之請求，則無理由，應予駁回。
六、原告表示願意提供擔保，請准宣告假執行，就原告請求有理
    由的部分，與法律規定相符，所以斟酌後定相當的擔保金額
    宣告之（計算式：6,408元×12月×10年÷3＝256,320元）。至
    於原告請求不被允許部分的假執行聲請沒有理由，應予駁回
    。另外被告表示願意提供擔保，請准宣告免為假執行，與法
    律規定相符，所以斟酌後定相當的擔保金額宣告之（計算式
    ：被告江銘燉、陳秀里均為801元×12月×10年＝96,120元，被
    告蘇新程、江小萍、江宛庭均為1,602元×12月×10年＝192,24
    0元）。
七、本件為判決之基礎已臻明確，兩造其餘之攻擊或防禦方法及
    證據，經本院斟酌後，認為均不足以影響本判決之結果，亦
    與本案爭點無涉，自無逐一詳予論駁之必要，併此敘明。
八、本件原告請求被告給付相當於租金之不當得利雖有部分勝訴
    ，惟因不當得利部分為附帶請求，依民事訴訟法第77條之2
    第2項規定不需繳納裁判費，爰命本件訴訟費用全部由原告
    負擔。
九、訴訟費用負擔之依據：民事訴訟法第79條。 
中　　華　　民　　國　　110 　年　　8 　　月　　5 　　日
                  民事第二庭    法  官  蔡碧蓉

以上正本係照原本作成。
如對本判決上訴，須於判決送達後20日內向本院提出上訴狀（須
附繕本）。如委任律師提起上訴者，應一併繳納上訴審裁判費。
中　　華　　民　　國　　110 　年　　8 　　月　　5 　　日
                                書記官　鄭蕉杏